【裁判字號】    88,訴,115
【裁判日期】    890126
【裁判案由】    搶奪等
【裁判全文】
臺灣宜蘭地方法院刑事判決                          八十八年度訴字第一一五號
    公  訴  人  臺灣宜蘭地方法院檢察署檢察官
    被      告  甲○○
    選任辯護人  李秋銘
右列被告因搶奪等案件，經檢察官提起公訴（八十八年度偵字第二五、七五號），本
院判決如左：
    主  文
甲○○毀棄他人如附表所示本票肆紙，足以生損害於他人，處拘役伍拾日，如易科罰
金，以參佰元折算壹日。
    事  實
一、甲○○於八十七年七月二十七日下午一時三十分左右，在宜蘭縣羅東鎮○○路十
    五號一樓其所經營之商店伊麗莎美的世界，見游慧端持其前簽發交付之本票，前
    來催討因互助會所生之債務，心生惱怒，趁游慧端不注意之際，基於毀損之故意
    ，出手搶走游慧端持於手中如附表所示之本票四紙，當場予以撕毀。游慧端搶救
    不及，僅取回一小角本票。
二、案經告訴人游慧端訴由台灣宜蘭地方法院檢察署檢察官偵查起訴。
    理  由
一、訊之被告甲○○矢口否認有前揭犯行，辯稱：當日告訴人游慧端說這四張本票已
    經到期，要還給伊，伊才撕掉的。惟查，被告出手搶走前揭本票四紙並加以撕毀
    之事實，業據告訴人於偵查及審理中指訴綦詳，復有告訴人取回被撕毀本票一角
    在卷可證。又證人即被告之妹林秀霞於偵查中證稱：「撕時沒有看到，但有看到
    我姊手上拿著撕破之紙張」，於審理中復證稱：「我一下樓就看到游慧端，她就
    向我說我姊姊沒還她錢，又把票撕毀」等語，足見告訴人稱被告搶走本票並予以
    撕毀等情，應非事後杜撰，否則應不致於當時即向林秀霞言及。而被告於偵查中
    亦自承：「四張本票是游慧端拿給我，後來她不同意還我，我就撕掉」，於審理
    中亦自承：「我向游慧端說我經濟困難，可否不要拿利息，游慧端說不拿利息不
    划算，她要告我，我就拿回來」等語。則依被告所供，二人對於該筆債務之免除
    與否尚有爭議，而被告就該四張本票所生之債務亦尚未給付告訴人，據此，告訴
    人指稱不同意將本票返還與被告等情，應屬實在。則被告明知該本票四紙之所有
    權仍歸屬於告訴人，且債務並未消滅，仍逕予撕毀之，其有毀損之故意甚明。被
    告辯稱告訴人稱票已到期，願意返還云云，應為事後卸責之詞，不足採信。事證
    明確，被告犯行，應堪認定。
二、核被告所為，係犯刑法第三百五十四條毀損器物罪。爰審酌被告犯罪之動機、目
    的、手段、犯罪時所受之刺激、犯罪所生之損害，及犯罪後並無悔意之態度等一
    切情狀，量處如主文所示之刑，並諭知易科罰金之折算標準。
三、公訴意旨另以：被告甲○○意圖為自己不法之所有，於八十三年九月二十日虛意
    籌組互助會，每會新台幣（下同）二萬元，期間自八十三年十月二十日起至八十
    七年十一月二十日止（下稱二十日之互助會）及期間至八十四年十一月二十五日
    起（下稱二十五日之互助會），並邀約告訴人游慧端各參加一會。告訴人不疑有
    詐而應允，因此陷於錯誤而按月交付會錢。八十六年十二月二十日，告訴人以一
    萬零九百元得標。詎告訴人於同年月二十五日前往取款時，被告卻告稱其所籌組
    之互助會全部停標，並以告訴人標金過高，拒絕付款。嗣經協商，被告勉強答應
    以分期付款方式，開立支票、本票及一小部分現金支付。然所交付之票據當中，
    有八張面額均為五萬四千二百八十五元之本票，只載到期日而無發票日，依法為
    無效之票據。嗣告訴人提示上開甲○○所簽發之部分支票退票後，向縣政府所設
    法律服務處諮詢，獲悉該等未載到期日之本票為無效票據，才知受騙。又於八十
    七年七月二十七日下午一時三十分左右，告訴人前往宜蘭縣羅東鎮被告經營之伊
    麗莎美的世界催討上開債務時，被告意圖為自己不法之所有，趁告訴人不注意之
    際，出手搶走告訴人持有之本票四紙得手後予以撕毀，意圖免除部份債務。因認
    被告甲○○涉犯詐欺及搶奪罪嫌。
四、公訴人認被告涉犯前揭罪嫌，係以會員林麗雲所書立於八十七年一月二十日得標
    之證明書、會員陳松雄於八十七年七月一日得標之協議書，被告召集之二十五日
    互助會仍繼續標會之標單、被告交付告訴人之無效本票八張等證物，及告訴人之
    指訴，作為被告所籌組之互助會，在告訴人於八十六年十二月二十日得標後，未
    如被告所稱互助會已停標之情事，而仍在八十七年一月起繼續進行投開標，並繼
    續向會員收取死會、活會會錢，卻不將告訴人所標得之會錢交付告訴人，並交付
    無效的本票與告訴人以為搪塞等情之論據。訊據被告堅決否認有詐欺及搶奪犯行
    ，辯稱：伊僅告訴人稱二十日之互助會改以抽籤方式進行，該會活會會員約於該
    年農曆過年左右抽籤決定領取剩餘會金之順序，林麗雲簽名之證明書及陳松雄簽
    名之協議書分別代表該二人抽得之日期，並非表示二人於當日得標。至另二十五
    日之互助會，確有停標，但部分會員利會該會延續互助會關係，與伊無關。另伊
    未曾簽發本票，不知本票應載發票日等語。
五、按刑法第三百三十九條第一項詐欺罪之成立，以意圖為自己或第三人不法之所有
    ，以詐術使人將本人或第三人之物交付為要件。經查：被告所召集二十日之互助
    會，已於八十七年一月至三月間某日起，不再依通常方式投標，而改以抽籤方式
    決定領取會金（先扣除往後應付會款後，所餘之會金）之順序等情，有證人即二
    十日互助會之會員陳麗雲結證：「甲○○告訴我他被倒會，採抽籤方式決定得標
    者，我是一個抽到的，（被告當時）沒有全部給我（會金），他把以後我應付付
    的死會會錢預扣，其他金額我都領到了，當天約有十人去抽，把以後順序全部抽
    好」語可參。同為二十日及二十五日互助會會員之證人陳邱碧嬌亦證稱：「去年
    （即八十七年）三月間或更早一點時，有告訴我要停標，二十日那個會他說不用
    停，因快結束了，用抽的，抽籤時約在農曆年」。而證人即實際經手處理會員陳
    松雄會款之陳麗茹亦稱：「這個會在八十七年初出狀況，直到約三月或五月決定
    把活會得標的順序抽出來，我們應是抽到八十七年五月二十日，在三月抽籤前仍
    正常標會，這一會被告沒有說要停標，會錢一直在收」等語，而對於公訴人據以
    認定被告二十日之互助會仍繼續標會之互助會協議書（即告證八），陳麗茹並稱
    ：該紙協議書係伊得標後，被告要伊開立支票付款，由被告所書立而交伊簽收者
    。則依證人陳麗茹所言，該協議書並非如告訴人所指係二十日互助會仍繼續投開
    標之證明。被告辯稱並未向告訴人稱二十日之互助會停標，而改為抽籤等語，應
    堪採信。而被告所召集之互助會雖因被告之經濟陷於困難，不能依通常互助會之
    標會方法進行，惟難因此即遽認被告於召集互助會之初即有為自己不法所有之意
    圖，並施行詐術，且前揭證人等之證述，益足證被告仍試圖改以其他方式處理該
    二互助會等情，則被告於互助會召集期間，亦尚未有詐欺取財犯行之罪證。又被
    告與告訴人在八十六年十二月二十日分別就該二互助會書立協議書，約定就二十
    日之互助會退還七十六萬元，就二十五日之互助會退還五十萬元與告訴人，並簽
    發本票、支票及支付部分現金給告訴人，有簽收單二紙在卷可憑。被告於八十七
    年六月二十九日因退票遭拒絕往來，有宜蘭縣票據交所八十八年五月十四日（八
    八）宜票交字第五五號函附卷足參。參以告訴人自承被告所簽發之面額為九萬一
    千七百八十元之支票四張業已兌現，直至八十七年六月二十八日被告支票遭拒絕
    往來後始未繼續為給付，則綜合上情，應認被告仍有返還債務之真意，而非自始
    即有為自己不法所有之意圖。另被告雖開立未載發票日之本票數紙交告訴人收執
    ，惟查被告所開立與其他會員、作為清償會金之擔保之本票，亦多有本票未載發
    票日之情事，有被告所提出受款人為陳松雄、黃麗玲、陳邱碧嬌、陳惠玉、鄭枝
    萬、鄭粲章、林寶珠、鄭水盆之本票，及表明開票目的之憑證數紙在卷可參。參
    以陳邱碧嬌證稱，本票是被告開給伊的，憑證亦為伊所簽名，一張為其女陳惠玉
    的等語，及證人陳麗茹亦稱該本票係被告所開立，為擔保所剩會金之支付，於會
    金結清後即返還被告等語，堪認被告所提出前揭本票及簽收之憑證均為真實。則
    被告辯稱伊不知應於本票上記載到期日等語，應可採信。是綜合上述，被告並無
    何施用詐術之行為，縱處理互助會之過程或有不當，遲延給付對告訴人之債務，
    仍屬民事債務不履行之問題，與詐欺罪之構成要件不符。
六、末按刑法上之搶奪罪，係以意圖為自己或第三人不法之所有為構成要件之一。此
    種據為所有之意思，必須於搶奪時即已存在，苟當時並無據為所有之意思，仍與
    該罪之意思條件不符，即不得遽以搶奪論（最高法院二十年上字第一二二八號判
    例可資參照）。經查，被告固有搶取告訴人所之本票四紙之行為，已如前開論罪
    科刑毀損罪部分之事實及理由欄所述。惟被告搶走本票之行為，係因不耐告訴人
    屢屢前來索債，一時惱怒而搶奪，並無據為己有之意，否則即無需隨即予以撕毀
    。顯見被告搶走該等支票，並無為自己不法所有之意圖。是被告之行為與搶奪罪
    及詐欺罪之構成要件均有未合，惟公訴人認此二部分之行為與前揭論罪科刑之毀
    損罪有牽連犯之裁判上一罪關係，爰不另為無罪之諭知。
據上論斷，應依刑事訴訟法第二百九十九條第一項前段，刑法第三百五十四條、第四
十一條，罰金罰鍰提高標準條例第一條前段、第二條判決如主文。
中    華    民    國      八十九        年      一      月    二十六    日
                                        臺灣宜蘭地方法院刑事庭
                                            法  官  謝  佩  玲
右正本證明與原本無異。
如不服本判決，應於判決送達後十日內向本院提出上訴狀。（應附繕本）
                                            書記官  莊  淑  茹
中    華    民    國      八十九        年      二      月      三      日
論罪法條：刑法第三百五十四條
毀棄、損壞前二條以外之他人之物或致令不堪用，足以生損害於公眾或他人者，處二
年以下有期徒刑、拘役或五百元以下罰金。


司法院資訊處製作；財團法人民間司法改革基金會備份。
